最高法院刑事判決　　　　　　　　　　　　　　　九十三年度台上字第六七三九號
　　上　訴　人　甲○○
　　　　　　　　　　　　送達代.
　　　　　　　　　　　　號十七.
　　選任辯護人　常照倫律師
右上訴人因違反銀行法案件，不服台灣高等法院台中分院中華民國九十二年十一月十
二日第二審判決（九十二年度金上訴字第一七八二號，起訴案號：台灣彰化地方法院
檢察署九十年度偵字第五０三三號），提起上訴，本院判決如左：
    主  文
原判決撤銷，發回台灣高等法院台中分院。
    理  由
本件原判決認定：上訴人甲○○明知除依法律規定外，非銀行不得辦理國內外匯兌業
務，竟自民國八十七年間起至九十年四月十日止，與已成年之大陸人民「陳世有」（
真實年籍不詳），共同基於非法辦理匯兌業務之犯意聯絡，由「陳世有」以平均月薪
約新台幣一萬二千元僱用上訴人，經營新台幣與人民幣間之匯兌業務，其兌換方法為
依「陳世有」所定新台幣兌換人民幣之匯率，由台灣地區之客戶將新台幣匯入上訴人
所開設提供如原判決附表編號一至四所示之上訴人帳戶或不知情之林俊賢（為上訴人
之丈夫）所有之秀水郵局（帳號：000000000000000號）之帳戶內，
再由上訴人在台灣地區將匯入款項之客戶姓名、金額等資料以電話或傳真之方式，告
知在大陸地區之「陳世有」後，由「陳世有」在大陸地區將人民幣交付與受款人；或
由大陸客戶以同一之方式，將人民幣交付與陳世有後，由陳世有以電話或傳真方式通
知上訴人自原判決附表一編號一至四所示之帳戶或不知情之林俊賢所有上開秀水郵局
帳戶內，將新台幣款項以匯款或金融卡轉帳之方式，匯入台灣地區之受款人帳戶內，
而非法經營匯兌業務（其匯出、匯入金額詳如原判決附表二所載），而賺取匯兌差額
。嗣於九十年四月十日下午二時十分許，為警在彰化縣秀水鄉○○路○段台中商業銀
行秀水分行（下稱中銀）前查獲正整理帳目中之上訴人，並帶同警方前往其位於彰化
縣福興鄉○○村○○街三二號住處，起獲其所有、如原判決附表一所示與「陳世有」
共同經營非法匯兌業務所用之物，及不知情之林俊賢所有上開秀水郵局帳戶存摺二本
、該帳戶之「林俊賢」開戶印鑑章一枚等物扣案等情，因而撤銷第一審關於上訴人部
分之判決，改判仍論處上訴人共同違反除法律另有規定者外，非銀行不得辦理國內外
匯兌業務之規定罪刑，固非無見。
惟查：(一)有罪之判決書，其所記載之事實及理由，前後必須互相一致，且須與卷內之
證據資料相適合，否則即屬理由矛盾，其判決當然違背法令。原判決事實欄認定上訴
人係自「（民國）八十七年間起至（民國）九十年四月十日止」，有原判決所載違反
銀行法犯行，並說明係以上訴人「坦承自（民國）八十七年間起以平均月薪新台幣一
萬二千元受僱於……陳世有……」等證據，作為認定上訴人有罪之依據。然依原判決
附表二所載之上訴人交易日期（即犯罪時間）各為中銀甲○○帳戶「（西元）一九九
九年六月一日至（西元）二００一年四月十日」、第七商業銀行秀水分行（以下稱七
銀）甲○○帳戶「（西元）二０００年一月四日至（西元）二００一年四月六日」、
彰化市第六信用合作社（下稱六信）甲○○帳戶「（西元）一九九九年九月六日至（
西元）二００一年四月十日」、彰化縣福興鄉農會（下稱福興農會）甲○○帳戶「（
西元）一九九九年八月十六日至（西元）一九九九年十二月三十日」、秀水郵局林俊
賢帳戶「（西元）二０００年三月十一日至（西元）二００一年四月十日」（原判決
附表二第一頁、第七十八頁、第九十六頁、第九十七頁、第九十八頁），即民國八十
八年六月一日至民國九十年四月十日，惟依卷附外放證物中銀上訴人交易往來明細帳
所示，（西元）一九九九年六月一日以前似尚有其他交易情形，其最後交易日期似為
西元二００一年五月七日或八日；依七銀上訴人帳戶交易明細（即二五九九｜七帳戶
部分），似尚有民國八十八年六月四日至同年十二月三十日、民國九十年四月九日至
同月二十四日之交易；依六信上訴人帳戶交易明細，最後交易日期似為民國九十年四
月十八日；依秀水郵局林俊賢帳戶交易明細，民國八十八年二月十二日以前似尚有交
易情形。再依調查局卷所附存摺影本顯示，中銀上訴人帳戶自民國八十七年六月八日
至民國八十八年五月二十九日亦有交易紀錄（調查局卷第三十五頁至五十九頁）；依
警訊卷所附上訴人親筆所寫款項出入情形明細表（警訊卷第三十一頁）所示，上訴人
似尚使用企銀帳戶，原判決均置而不論；且原判決附表第十七頁以下至第七十八頁之
交易明細究屬何帳戶之資料未經載明，無從判斷是否與上訴人犯行有關，其餘記載則
多有未說明款項究係匯入或匯出者，致難以明瞭該部分事實；又上訴人於第一審陳稱
只有秀水郵局有個人存款紀錄，其他帳戶都是幫陳世有處理匯款之用（第一審卷第八
十頁）等語，乃原判決逕自將中銀、七銀、六信帳戶中關於「轉帳」、「跨轉」、「
現金」、「自提」部分均予刪去，有各該帳冊可參，復未明其理由，而上訴人匯兌
總計金額若干，原判決亦未明確認定，致其如何審酌刑法第五十七條之情形，難以判
斷，自均有判決理由矛盾或不備之違法。(二)有罪之判決書，對於被告有利之證據不採
納者，應記載其理由，刑事訴訟法第三百十條第二款定有明文。上訴人於原審辯稱其
夫之姐林淑瑛已陳稱陳世有係僱用上訴人為會計，處理商業貨款等語（第二審卷第六
十四頁），足以證明其不知係從事匯兌業務，上開有利於上訴人之證據，原審未予採
納，復未說明不予採納之理由，亦有判決理由不備之違誤。(三)按審判期日，應傳喚被
告或其代理人，並通知檢察官、辯護人、輔佐人；第二審之審判，除本章有特別規定
外，準用第一審審判之規定。第二百七十一條、第三百六十四條分別定有明文。上訴
人於原審並委任莊惠祺律師為辯護人（原審卷第廿五頁），復未見有解除委任情事，
惟原審於審判期日並未通知該律師出庭為上訴人辯護，此部分訴訟程序之進行亦有違
誤。以上或為上訴意旨所指摘，或為本院得依職權調查之事項，應認原判決有發回更
審之原因。
據上論結，應依刑事訴訟法第三百九十七條、第四百零一條，判決如主文。
中　　　華　　　民　　　國　　九十三　　年　　 十二 　　月　　二十三　　日
                              最高法院刑事第十二庭
                                  審判長法官  陳　正　庸
                                        法官  賴　忠　星
                                        法官  王　居　財
                                        法官  張　清　埤
                                        法官  呂　永　福
      右正本證明與原本無異
                                              書  記  官
中　　　華　　　民　　　國　　九十三　　年　　 十二 　　月　　 三十 　　日
                                                                        Ｋ
